臺灣基隆地方法院民事判決　　　　　　　96年度重訴字第24號
原　　　告　華南商業銀行股份有限公司
法定代理人　丙○○
訴訟代理人　己○○
被　　　告　戊○○
　　　　　　丁○○
　　　　　　乙○○○○○○
　　　　　　甲○○
上　一　人
訴訟代理人　吳秀菊律師
上列當事人間給付借款事件，本院於96年10月2日言詞辯論終結
，判決如下：
    主  文
被告戊○○、乙○○○○○○應連帶給付原告新臺幣柒佰零壹萬
捌仟貳佰參拾參元，及如附表一所示之利息暨違約金。
被告戊○○、丁○○、甲○○應連帶給付原告新臺幣陸拾參萬零
貳佰伍拾壹元，及如附表二所示之利息暨違約金。
訴訟費用新臺幣柒萬柒仟貳佰參拾伍元，由被告戊○○、乙○○○○○○連帶負擔新台幣柒萬零捌佰元，餘由被告戊○○、丁○○、甲○○連帶負擔。
    事實及理由
一、被告戊○○、乙○○○○○○、丁○○等人經合法通知，未
    於言詞辯論期日到場，核無民事訴訟法第386條所列各款情
    形，依民事訴訟法第385條第1項前段之規定，准原告之聲請
    ，由其一造辯論而為判決。
二、原告主張：
  (一)被告戊○○於民國（下同）89年8月24日邀同被告乙○○○○○○為連帶保證人，與原告訂立消費者貸款契約，借款新
    臺幣（下同）9,000,000元；嗣被告戊○○又於95年7月31日
    邀同被告丁○○、甲○○為連帶保證人，向原告借款950,00
    0元，其約定利率及違約金之給付方式均詳如附表一、二所
    示。詎被告戊○○僅繳納本息至95年11月24日止即未再依約
    繳納，尚欠如主文一、二所示之本金及利息、違約金未清償
    ；又依據上開消費者貸款契約第9條之約定，被告戊○○之
    債務視同全部到期等語，請求債務人即被告戊○○及連帶保
    證人即其餘被告，依消費借貸及連帶保證之法律關係，提起
    本件訴訟請求：(一)被告戊○○、乙○○○○○○應連帶給付
    原告7,018,233元及如附表一所示之利息暨違約金。(二)被告
    戊○○、丁○○、甲○○應連帶給付原告630,25 1 元及如
    附表二所示之利息暨違約金。
  (二)又本院96年度重訴字第17號之民事訴訟及本件訴訟，被告甲○○雖均為連帶保證人，然前件訴訟之主債務人為訴外人上
    瑞海產有限公司，本件訴訟之主債務人則為被告戊○○，是
    主債務人及借款均非同一，自無重複起訴之情事；又被告甲○○曾於81年12月31日簽立授信約定書與原告（下稱系爭授
    信約定書），約定被告甲○○與原告之一切往來以印鑑卡上
    留存之印鑑為憑，此並經原告對保無誤，而系爭950,000元
    借據（下稱系爭借據）上被告甲○○之印文既與留存印鑑相
    符，被告甲○○自應依系爭借據負連帶保證責任；另被告甲○○所擔保之債務係信用借款，被告戊○○及甲○○亦未就
    此提供擔保品，是被告甲○○當不可依據銀行法第12條之1
    主張免除連帶保證責任等語。
三、被告抗辯：
  (一)被告戊○○、乙○○○○○○、丁○○未於言詞辯論期日到
    場，亦未提出書狀作何聲明或陳述。
  (二)被告甲○○則以下列情詞置辯，請求駁回原告之訴：
    1.原告已向被告等人依同樣之法律關係向本院提起96年度重
      訴字第17 號民事訴訟，竟又再次提起本件訴訟，應屬重
      複起訴；另原告雖提出被告戊○○於95年7月31日簽立之
      系爭借據乙紙，作為向被告甲○○請求負連帶清償責任之
      依據，然系爭借據上連帶保證人甲○○之簽名及印文均非
      真正；又原告既主張被告戊○○積欠之債務為消費借貸，
      則被告戊○○似已就其於95年7月31日向原告借款之債務
      提供足額擔保，且系爭借據顯屬定型化契約，依民法第
      247 條之1及銀行法第12條之1等規定，原告就被告甲○○
      應對主債務人即被告戊○○之債務負連帶保證責任之約定
      應為無效。
    2.又系爭授信約定書上被告甲○○之簽名並非真正，且系爭
      授信約定書上之印鑑亦非被告甲○○所蓋；況根據被告甲○○之印象，其只有為了領取薪資而在原告銀行開戶往來
      ，是原告於本訴訟中所提出之印鑑卡應係被告甲○○開戶
      所為；再者，不論依據系爭授信約定書之文意或上開印鑑
      卡，均無法證明被告甲○○有為被告戊○○保證任何債務
      之意等詞置辯。
四、得心證之理由：
  (一)原告主張被告戊○○於89年8月24日邀同被告乙○○○○○○為連帶保證人，與原告訂立消費者貸款契約，借款9,000,
    000元，期間自89年8月24日起至109年8月24日止，利息暨違
    約金之計算如附表一所示；詎被告戊○○僅繳納本息至95年
    11月24日止即未再依約繳納，尚欠如主文第1項所示之本金
    及利息、違約金未清償；又依據上開消費者貸款契約第9條
    之約定，被告戊○○之債務視同全部到期等情，業據原告提
    出消費者貸款契約、增補契約暨申請書各一件在卷可稽；而
    被告戊○○、乙○○○○○○經受合法通知，均未到場爭執
    ，或提出任何書狀以供本院審酌，自堪信原告此部分之主張
    為真實。
  (二)原告復主張被告戊○○於95年7 月31日邀同被告丁○○、甲○○為連帶保證人，向原告借款950,000 元，期間自95年7
    月31日起至96年7 月3 日止，利息暨違約金之計算如附表二
    所示，詎被告戊○○僅繳納本息至95年11月24日止即未再依
    約繳納，尚欠如主文第2 項所示之本金及利息、違約金未清
    償，是被告戊○○與連帶保證人即被告丁○○、甲○○應對
    原告負連帶清償責任等語，亦據原告提出系爭借據1紙為證
    ；而被告戊○○、丁○○經受合法通知，均未到場爭執，或
    提出任何書狀以供本院審酌；惟被告甲○○則否認原告上開
    主張，並以前揭情詞置辯，是本件爭點厥為：1.本件訴訟是
    否屬於重複起訴？2.系爭借據對於被告甲○○應就主債務人
    戊○○之債務負連帶保證責任之約定，是否因與民法第247
    條之1及銀行法第12條之1等規定有違而無效？3.被告甲○○
    就系爭借據應否依表見代理負連帶保證責任？茲分別論述如
    下：
    1.本件訴訟是否屬於重複起訴？
      按當事人就已起訴之事件，於訴訟繫屬中更行起訴，固為
      民事訴訟法第253 條規定所不許，惟該條所禁止之重訴，
      自指同一事件而言；所謂同一事件，必同一當事人，就同
      一法律關係，而為同一之請求，若此三者有一不同，即不
      得謂為同一事件，而受重訴之禁止（最高法院86年度台上
      字第3088號判決意旨參照）。查原告於96年1月12日向本
      院提起96年度重訴字第17號民事訴訟事件，係本於其與主
      債務人上瑞海產有限公司、連帶保證人戊○○、王純芳、
      丁○○、甲○○之消費借貸及連帶保證等法律關係，請求
      渠等連帶給付15,854,079元，及自95年12月31日起至清償
      日止之利息暨違約金，業經依職權調取本院96年度重訴字
      第17號民事訴訟事件核閱屬實；而原告提起本件訴訟，係
      本於其與主債務人戊○○、連帶保證人王純芳、丁○○、
      甲○○之消費借貸及連帶保證等法律關係，請求被告戊○○、乙○○○○○○應連帶給付原告7,018,233元及如
      附表一所示之利息暨違約金；被告戊○○、丁○○、甲○○應連帶給付原告630,25 1元及如附表二所示之利息暨
      違約金。足見兩者之當事人非完全相同，法律關係及請求
      亦顯非同一，自不得謂為同一事件，而受重訴之禁止，是
      被告甲○○抗辯本件訴訟應屬重複起訴云云，顯無足採。
    2.系爭借據對於被告甲○○應就主債務人戊○○之債務負連
      帶保證責任之約定，是否因與民法第247 條之1及銀行法
      第12條之1等規定有違而無效？
      按消費借貸者，謂當事人一方移轉金錢或其他代替物之
        所有權於他方，而約定他方以種類、品質、數量相同之
        物返還之契約，民法第474 條第1 項定有明文；而消費
        性放款，則係指對於房屋修繕，耐久性消費財（包括汽
        車）、支付學費、其他個人之小額貸款及信用卡循環信
        用等情形而言；兩者顯有不同。原告依據系爭借據之消
        費借貸及連帶保證等法律關係，向被告甲○○請求連帶
        給付如主文第2項 所示之本金、利息及違約金，自非當
        然屬於銀行法第12 條 之1 所謂之消費性放款；被告甲○○遽以「原告既主張系爭債務乃『消費借貸』，且本
        院原告所指契約書上亦明言為『消費者貸款契約』、『
        借據』……」為由，認系爭借據應適用銀行法第12條之
        1 而無效云云，顯係誤解。
      次按銀行法第12條之1第1項係指銀行已取得足額擔保時
        ，不得以借款人未另提供連帶保證人為由拒絕貸款，非
        謂銀行不能在已取得足額物上擔保之情況下同時享有連
        帶保證人之擔保；是被告甲○○抗辯被告戊○○似已就
        其於95年7月31日向原告借款之債務提供足額擔保，依
        銀行法第12條之1規定，關於被告甲○○應對主債務人
        即被告戊○○債務負連帶保證責任之約定應為無效云云
        ，自無可取。
      再按依照當事人一方預定用於同類契約之條款而訂定之
        契約，為免除或減輕預定契約條款之當事人責任、加重
        他方當事人責任、使他方當事人拋棄權利或限制其行使
        權利、其他於他方當事人有重大不利益之約定，按其情
        形顯失公平者，該部分約定無效，為民法第247條之1所
        明定；所謂按其情形顯失公平者，則係指依契約本質所
        生之主要權利義務，或按法律規定加以綜合判斷，有顯
        失公平之情形而言（最高法院94年度台上字第2340號判
        決意旨參照）。銀行法第12條之1第1項並非規定銀行不
        能在已取得足額物上擔保之情況下同時享有連帶保證人
        之擔保，已如前述；且被告甲○○為系爭債務之連帶保
        證人，本應對系爭債務之本金、利息、違約金負清償責
        任，並不因該借款是否有其他擔保物權而有不同；此外
        無論為普通抵押權或最高限額抵押權，債權人均得同時
        享有連帶保證人之擔保，否則，債權人反因享有抵押權
        而負擔抵押物不足清償之風險，實與抵押擔保物權係作
        為社會融資之手段，誘導債權之發生，間接促成經濟繁
        榮之積極與正面之社會作用不符。是以，縱被告戊○○
        確就系爭債務提供足額擔保，然不論是依契約本質所生
        之主要權利義務，或按法律規定加以綜合判斷，均不能
        認原告在對被告戊○○已享有足額擔保之情形下，同時
        享有連帶保證人之擔保有何顯失公平之處。揆諸上開說
        明，被告甲○○抗辯被告戊○○似已就系爭債務提供足
        額擔保，且系爭借據顯屬定型化契約，故關於被告甲○○應對主債務人即被告戊○○債務負連帶保證責任之約
        定應為無效云云，委無可取。
    3.被告甲○○就系爭借據應否依表見代理負連帶保證責任？
      按由自己之行為表示以代理權授與他人，或知他人表示
        為其代理人而不為反對之表示者，對於第三人應負授權
        人之責任，民法第169條前段定有明文，又契約書內當
        事人之印章如係真正，而該當事人否認其有授權他人代
        蓋時，應由其負舉證責任（最高法院88年度台上字第
        2087號判決意旨參照）。
      經查，被告甲○○業已自認系爭授信約定書上之印鑑為
        真正，惟以系爭授信約定書上之印鑑非其所蓋，印象中
        只有為了領取薪資而在原告開戶之經驗，故原告於本訴
        訟中所提出之印鑑卡應係被告甲○○為了開戶所為，而
        非為了系爭授信約定書而留存，且系爭借據上之簽名及
        印鑑均非真正等語置辯。然經本院核閱系爭借據上被告
        甲○○之印鑑確與上開系爭授信約定書印鑑卡所留存之
        印鑑相符，且被告甲○○本人於96年10月2日言詞辯論
        期日所親簽之字跡，經比對後，亦與系爭授信約定書上
        對保簽章欄及印鑑卡上戶名欄之被告甲○○本人之簽名
        相符，可徵被告甲○○應有於81年12月31日與原告簽訂
        系爭授信約定書，且其法律效果亦為被告甲○○所能理
        解；縱使本件系爭借據上連帶保證人甲○○之簽名非其
        本人所為，而是借款人自行拿取被告甲○○上開印鑑章
        前往原告銀行用印，惟以系爭授信約定書（81年12月31
        日簽訂）與系爭借據（95年7月31日簽訂）之簽訂日期
        經隔13年之久，應已展期或借貸多次，被告甲○○既不
        否認其印鑑章之真正，亦未將其印鑑章取回，或通知原
        告已將其印鑑章變更或註銷等手續，而系爭授信約定書
        第2條之約定與其留存之印鑑卡又分別載明：「立約人
        因名稱、組織、章程內容、印鑑、代表人、代表人權限
        範圍或其他足以影響貴行權益變更情事發生時，應即以
        書面將變更情事通知貴行，並辦妥變更或註銷留存印鑑
        之手續，於未為前項通知及變更或註銷留存印鑑手續前
        與貴行所為之交易，立約人均願負其責任，……」、「
        逕啟者本戶向貴行所為一切往來之印鑑以右列印鑑為憑
        ，……」等語，已足使原告信賴於被告甲○○未變更或
        未註銷留存其印鑑前，持有被告甲○○印鑑之人確實有
        權代理簽立系爭借據，是系爭借據既已蓋用與印鑑卡相
        符之印鑑，並在連帶保證人欄下用印，揆諸上開說明，
        縱使系爭借據上連帶保證人處非被告甲○○親自簽名蓋
        章，惟此一風險應是被告甲○○將其印鑑章交予借款人
        時所能預估而不違反其本意。本院認為，本件既是由擔
        任連帶保證人之被告甲○○造成交易風險之先行行為，
        其後又無阻止風險延續（取回印鑑章或陳報遺失），則
        在法解釋上做不利於被告甲○○之解釋，使其應負表見
        代理之授權人責任，應符合交易安全及公平之法理。
      惟本院並期待相關銀行業者，在爾後辦理授信或延展契
        約時，均能要求連帶保證人親自簽名蓋章，以確認真意
        ，並杜絕爭議。
五、綜上所述，原告依兩造間消費借貸及連帶保證之法律關係，
    請求判決如主文第1、2項所示之本金及利息、違約金，為有
    理由，應予准許。
六、本件事證已臻明確，兩造其餘之攻擊防禦方法，核與判決之
    結果不生影響，爰不一一贅述，併此敘明。
七、本件訴訟費用77,235元（第一審裁判費76,735元，登報費
    500元），由被告戊○○、乙○○○○○○連帶負擔70,800
    元，餘由被告戊○○、甲○○、丁○○連帶負擔。
八、據上論結：本件原告之訴為有理由，依民事訴訟法第385條
    第1項前段、第85條第2項，判決如主文。
中　　華　　民　　國　　96　　年　　10　　月　　16　　日
                  民事庭法　官　林玉珮
以上正本係照原本作成。
對於本件判決如有不服，應於收受送達後20日內向本院提出上訴
書狀，敘述上訴之理由，上訴於臺灣高等法院。
中　　華　　民　　國　　96　　年　　10　　月　　16　　日
                    　　書記官　洪福基
【附表一】
┌─┬─────────────┬──────┐
│利│   起    迄    期    間   │ 計算之利率 │
│  ├─────────────┼──────┤
│息│95年11月24日起至清償日止  │4.68％      │
├─┼─────────────┼──────┤
│違│95年12月25日至96年6月24 日│4.68％之10％│
│約├─────────────┼──────┤
│金│96年6 月25日起至清償日止  │4.68％之20％│
└─┴─────────────┴──────┘
【附表二】
┌─┬─────────────┬──────┐
│利│   起    迄    期    間   │ 計算之利率 │
│  ├─────────────┼──────┤
│息│95年12月31日起至清償日止  │5.47％      │
├─┼─────────────┼──────┤
│違│96年2 月1 日至96年7 月31日│5.47％之10％│
│約├─────────────┼──────┤
│金│96年8月1日起至清償日止    │5.47％之20％│
└─┴─────────────┴──────┘
